ACORDAO-COMPLETO-2355939

ACÓRDÃO 7123/2019 ATA 28/2019 - SEGUNDA CÂMARA

VISTOS, relatados e discutidos estes autos de Tomada de Contas Especial instaurada pela Superintendência do Desenvolvimento do Centro Oeste – Sudeco, vinculada ao Ministério da Integração Nacional – MI (extinto) , em desfavor do Sr. Osvaldo Katsuo Minakami, ex-Prefeito Municipal de Salto do Céu/MT, Gestão 2009/2012, em razão de prejuízo ao erário correspondente à integralidade dos recursos federais repassados, decorrente da execução parcial do objeto, sem atingimento de funcionalidade referente ao Convênio Siconv 701995/2008, celebrado entre o Ministério da Integração Nacional e o Município de Salto do Céu/MT, que teve por objeto “obra de drenagem de águas pluviais na Rua Marechal Rondon, Rua da Emancipação e Rua X, no Município de Salto do Céu – MT”,
ACORDAM os Ministros do Tribunal de Contas da União, reunidos em Sessão da Segunda Câmara, diante das razões expostas pelo Relator, em:
9.1 considerar revel o Sr. Osvaldo Katsuo Minakami, para todos os efeitos, dando-se prosseguimento ao processo, com fulcro no artigo 12, § 3º, da Lei 8.443/1992;
9.2 julgar irregulares as contas do Sr. Osvaldo Katsuo Minakami, com fundamento nos artigos 1º, inciso I, 16, inciso III, alínea “c”, 19, caput, e 23, inciso III, da Lei 8.443/1992, condenando-o ao pagamento das importâncias a seguir especificadas e fixando-lhe o prazo de 15 (quinze) dias, a contar da notificação, para que comprove perante este Tribunal o recolhimento da dívida aos cofres da Superintendência do Desenvolvimento do Centro Oeste – Sudeco, atualizada monetariamente e acrescida de juros de mora calculados a partir da data indicada até a data do efetivo recolhimento, nos termos da legislação vigente:
	VALOR ORIGINAL (Real) 
	DATA DA OCORRÊNCIA

	250.000,00
	25/6/2009

	250.000,00
	26/2/2010

9.3 aplicar ao Sr. Osvaldo Katsuo Minakami a multa prevista no artigo 57 da Lei 8.443/1992, no valor de R$ 80.000,00 (oitenta mil reais) , fixando o prazo de 15 (quinze) dias, a contar da notificação, para que, nos termos do artigo 214, inciso III, alínea “a”, do Regimento Interno do TCU, comprove perante este Tribunal o recolhimento aos cofres do Tesouro Nacional do valor atualizado monetariamente desde a data do presente acórdão até a data do efetivo recolhimento, se for pago após o vencimento, na forma da legislação em vigor;
9.4 autorizar, caso seja requerido, nos termos dos artigos 26 da Lei 8.443/1992 e 217 do Regimento Interno do TCU, o parcelamento das dívidas mencionadas nos subitens 9.2 e 9.3 em até 36 (trinta e seis) parcelas mensais e sucessivas, esclarecendo ao responsável que a falta de pagamento de qualquer parcela importará no vencimento antecipado do saldo devedor, sem prejuízo das demais medidas legais;
9.5 autorizar, desde logo, nos termos do artigo 28, inciso II, da Lei 8.443/1992, a cobrança judicial das dívidas, caso não atendidas as notificações;
9.6 encaminhar cópia do acórdão, acompanhado do relatório e do voto que o fundamentam, ao Procurador-Chefe da Procuradoria da República no Estado do Mato Grosso, nos termos do § 3º do artigo 16 da Lei 8.443/1992, para adoção das medidas que entender cabíveis;
9.7 dar ciência desta deliberação ao responsável e à Superintendência do Desenvolvimento do Centro Oeste – Sudeco;
9.8 desentranhar as peças 15 a 125 dos presentes autos, nos termos art. 16, § 5º, da Resolução/TCU 259/2014.

Tomada de contas especial em razão de prejuízo ao erário correspondente à integralidade dos recursos federais repassados, decorrente da execução parcial do objeto, sem atingimento de funcionalidade referente ao convênio, que teve por objeto obra de drenagem de águas pluviais.

Segunda Câmara

Prefeitura Municipal de Salto do Céu - MT.

3. Interessados/Responsáveis:
3.1. Interessados: Ministério da Integração Nacional (extinto) (03.353.358/0001-96); Superintendência do Desenvolvimento do Centro-oeste (13.802.028/0001-94).
3.2. Responsável: Osvaldo Katsuo Minakami (XXX.989.558-XX).

13.1. Ministros presentes: Ana Arraes (Presidente), Aroldo Cedraz e Raimundo Carreiro (Relator).
13.2. Ministro-Substituto convocado: Augusto Sherman Cavalcanti.
13.3. Ministro-Substituto presente: André Luís de Carvalho.

RAIMUNDO CARREIRO

Adoto como Relatório a instrução elaborada no âmbito da Secretaria de Controle Externo de Tomada de Contas Especial – Secex-TCE (peça 147) , ratificada pelo diretor (peça 148) e pelo titular da unidade técnica (peça 149) , que também contou com a anuência do Ministério Público junto ao TCU (peça 150) .
“INTRODUÇÃO
	Trata-se de tomada de contas especial instaurada pela Superintendência do Desenvolvimento do Centro Oeste – Sudeco, vinculada ao Ministério da Integração Nacional - MI, em desfavor do Sr. Osvaldo Katsuo Minakami (CPF XXX.989.558-XX) , ex-Prefeito Municipal de Salto do Céu/MT, Gestão 2009/2012, em razão de prejuízo ao erário correspondente à integralidade dos recursos federais repassados, decorrente da execução parcial do objeto, sem atingimento de funcionalidade referente ao Convênio Siconv 701995/2008 (peça 13, p. 39-48 e peça 14, p. 1-2) , celebrado entre o Ministério da Integração Nacional e o Município de Salto do Céu/MT (CNPJ 15.024.011/0001-89) , que teve por objeto “obra de drenagem de águas pluviais na Rua Marechal Rondon, Rua da Emancipação e Rua X, no Município de Salto do Céu – MT” (peça 3, p. 16-24) .
HISTÓRICO 
	Conforme disposto na cláusula quarta do termo de convênio, foram previstos R$ 516.732,81 para a execução do objeto, dos quais R$ 500.000,00 seriam repassados pelo concedente e R$ 16.732,81 corresponderiam à contrapartida do município (peça 3, p 20) . 
	Os recursos federais foram repassados em duas parcelas, mediante as ordens bancárias 2009OB802248 e 2010OB800665, ambas no valor de R$ 250.000,00, emitidas em 19/6/2009 e 24/2/2010, respectivamente (peça 4, p. 11 e 28) .
	O ajuste vigeu no período de 13/1/2009 a 19/5/2010 e previa a apresentação da prestação de contas até trinta dias após o término de sua vigência, conforme cláusula terceira do termo de convênio, cláusula segunda do primeiro termo aditivo e demais prorrogações ex officio (peça 3, p. 19; peça 4, p. 14 e 24; peça 5, p. 22/23) .
	O Ministério da Integração Nacional realizou diversas fiscalizações in loco. A primeira delas ocorreu em 17/11/2009 (peça 4, p. 16/21) , na qual detectou diversos problemas de execução, tais como, diferença no comprimento das tubulações entre projetado e executado, impossibilidade de verificar os poços de visita haviam sido executados, haja vista ausência de chaminés. Além disso, ressaltou problema no trecho final das tubulações, que antecede o dissipador, devido a sua distância até o córrego.
	A municipalidade respondeu em 10/2/2010 aos apontamentos feitos pelo Ministério (peça 4, p. 33/40) .
	O Ministério da Integração Nacional emitiu a Nota Técnica 30-2010 / SCO - MI em 27/4/2010, por meio da qual reitera os problemas detectados na vistoria in loco e faz diversas recomendações à municipalidade para que as falhas sejam corrigidas (peça 5, p. 18/21) .
	A municipalidade respondeu em 6/7/2010 aos apontamentos feitos pelo Ministério (peça 5, p. 28/36 e peça 6, p. 1/7) .
	O Ministério da Integração Nacional emitiu a Nota Técnica 012-2011/Apoio Técnico Sudeco/MI em 25/10/2011, na qual, entre outras recomendações à municipalidade, registra, a título de orientação, que na vistoria final a execução do dissipador seja verificada, sendo que se o equipamento não tiver sido executado, recomenda considerar a glosa total do repasse, haja vista agravo à funcionalidade da obra (peça 6, p. 8/10) .
Findo o prazo para prestação de contas do ajuste, a Sudeco oficiou ao convenente (Ofício 874/2012/ADM/PRESTCONT/SUDECO, de 20/3/2012) , solicitando-lhe a Prestação de Constas Final do convênio em tela, sob pena de sofrer as medidas administrativas cabíveis (peça 6, p. 11/13) .
Em nova vistoria in loco realizada em 26/3/2014, já durante o mandato do prefeito sucessor, o Ministério da Integração Nacional detectou diversas discrepâncias na execução das obras, incluindo-se ausência de dissipador de energia (peça 6, p. 14/17) .
Após outros chamamentos do Ministério da Integração Nacional, o prefeito sucessor respondeu somente em 6/4/2015, solicitando mudanças no dissipador e na drenagem (peça 6, p. 28) .
O Ministério da Integração Nacional emitiu a Nota Técnica 065-2015/APOIO TÉCNICO SUDECO/MI, de 14/4/2015, por meio da qual manifesta-se que o convênio está vencido desde 19/5/2010, não cabendo pedido de alteração de projeto (peça 6, p. 29/31) .
A Sudeco, por meio do RELATÓRIO DE VISTORIA 67 / 2015 APOIO TÉCNICO SUDECO / MI, de 28/7/2015, realizou nova vistoria in loco nas obras do convênio em tela no que tange à prestação de contas final. Os engenheiros da Sudeco, em resumo, identificaram ausência de execução de diversos serviços, que totalizam R$ 68.355,26. Além disso, mencionaram o fato de o equipamento apresentado como dissipador estar em desacordo com os detalhes apresentados no projeto básico e não ser funcional, uma vez que não está impedindo a erosão no fim da rede, não apresentando dispositivos para reduzir a velocidade da água. Por fim, concluem que, uma vez finda a vigência do convênio, a ausência de reprogramação aprovada, a ausência de dissipador e consequente ausência de funcionalidade da obra, recomendam a devolução total dos recursos repassados (peça 11, p. 29/43) .
A Sudeco comunicou a glosa integral do valor conveniado, por ausência de funcionalidade da obra, ao ex-prefeito, Sr. Osvaldo Katsuo Minakami (peça 12, p. 1/5) , bem como ao seu sucessor, Sr. Wemerson Adão Prata (peça 12, p. 6/8) . As notificações foram recebidas em 16/9/2015 e 14/9/2015, respectivamente.
O ex-prefeito, Sr. Osvaldo Katsuo Minakami, não apresentou defesa.
O prefeito sucessor, Sr. Wemerson Adão Prata, em sua resposta datada de 14/10/2015, apresentou cópia de Ação Civil de Improbidade Administrativa protocolada junto à Justiça Federal, contra o ex-gestor municipal, Sr. Osvaldo Katsuo Minakami (peça 12, p. 14/48) .
Posteriormente, a Sudeco, após não ter recebido comprovação da realização das obras por parte da municipalidade, emitiu o Parecer Financeiro 16/2016/TCE/PRESTCONT/CGEP/DA/SUDECO/MI, de 23/2/2016, no qual conclui pela instauração de tomada de contas especial em desfavor do ex-prefeito, Sr. Osvaldo Katsuo Minakami (peça 13, p. 11/16) .
O Relatório de Tomada de Contas Especial SUDECO 01/2016 (peça 13, p. 38/48 e peça 14, p. 1/2) foi finalizado em 30/6/2016 e 	concluiu pela ocorrência de dano ao erário, correspondente à integralidade dos recursos federais repassados, em virtude da execução parcial do objeto pactuado, sem atingimento de funcionalidade do Convênio Siconv 701995/2008. A responsabilidade foi atribuída ao Sr. Osvaldo Katsuo Minakami (CPF XXX.989.558-XX) , ex-prefeito municipal, em virtude de ele ser o gestor do convênio em comento, bem como por ser o responsável pela realização das despesas com os recursos federais e, no entanto, não ter tomado as providências necessárias para que o objeto do convênio fosse devidamente executado e assim atingisse os objetivos pactuados. 
Ressalte-se que a comissão tomadora de contas especial afastou a responsabilidade do prefeito sucessor (Gestão 2013/2016) , Sr. Wemerson Adão Prata, pois ele apresentou cópia de Ação Civil de Improbidade Administrativa protocolada junto à Justiça Federal, contra o ex-gestor municipal, Sr. Osvaldo Katsuo Minakami (peça 12, p. 14/47) , assim como solicitou a instauração de TCE, apesar de o prefeito sucessor ser responsável por prestar contas de recursos provenientes de convênios firmados anteriormente ao início de sua gestão.
A CGU, ao analisar o processo de tomada de contas especial em comento, devolveu o processo de TCE à Sudeco, por meio do Despacho CGPTCE/DP/SFC 2363/2016, de 7/11/2016, tendo em vista dúvidas quanto à motivação para instauração da tomada de contas especial, se devido à inexecução parcial do objeto ou se devido ao não atingimento dos objetivos pactuados (peça 14, p. 21/26) .
Em resposta, a Sudeco emitiu a Nota Técnica 320/2016: APOIO TÉCNICO SUDECO / MI, por meio da qual ratifica o RELATÓRIO DE VISTORIA 67 / 2015 APOIO TÉCNICO SUDECO / MI, que solicita a glosa total dos recursos devido à não funcionalidade da obra executada, mormente devido à ausência de dissipador de energia que seja capaz de evitar erosões no fim da rede de drenagem e outros danos ambientais como assoreamento de cursos d’água (peça 14, p. 27/30) .
Posteriormente, em 28/12/2016, foi emitido Relatório Complementar de Tomada de Contas Especial (peça 14, p. 31/34) , no qual o tomador de contas especial ratifica o relatório de tomada de contas anterior e diz que a obra em tela, tal como está, não só não apresenta funcionalidade, como traz riscos ambientais à região, de acordo com o contido na Nota Técnica 320/2016 da Sudeco.
A Controladoria-Geral da União, por meio do Relatório de Auditoria 311/2017 (peça 127, p. 3/6) , atestou a presença dos elementos e requisitos normativos para o prosseguimento do feito e concluiu que o Sr. Osvaldo Katsuo Minakami (CPF XXX.989.558-XX) encontra-se em débito com a Fazenda Nacional, pela integralidade dos recursos federais repassados no âmbito do Convênio Siconv 701995/2008.
Com base nas conclusões do Relatório de Auditoria 311/2017, a CGU exarou o Certificado de Auditoria (peça 127, p. 7) e o Parecer do Dirigente do Órgão de Controle Interno (peça 127, p. 8) , conclusivos pela irregularidade das contas do responsável, constando, ainda, dos autos o Pronunciamento Ministerial (peça 1, p. 3) em que Ministro de Estado da Integração Nacional declara haver tomado conhecimento das conclusões contidas nas peças aludidas.
Mencione-se que das peças 1 a 126, que foram acostadas aos autos por meio da juntada de mídia DVD-ROM anexa como item não digitalizável encaminhada pelo Ministério da Integração Nacional a esta Secex/MT, desde a página 42 da peça 14 até à página 37 da peça 126 referem-se ao convênio 17/1997, que não tem ligação com o convênio objeto da presente TCE. 
Na primeira intervenção do Tribunal, instrução inicial elaborada pela Secex-MT de peça 129, foi proposto, com anuência do Ministro-Relator, a citação do responsável em razão das seguintes irregularidades:
Ocorrência 1: dano ao erário, correspondente à integralidade dos recursos federais repassados, decorrente da execução parcial do objeto conveniado, cujos serviços executados não apresentam funcionalidade, sem atingimento dos objetivos pactuados no Convênio Siconv 701995/2008.
Conduta 1: não agir com a diligência necessária a fim de garantir a execução do objeto pactuado no Convênio Siconv 701995/2008 de acordo com o Plano de Trabalho e Projeto Básico aprovados pelo Concedente, implicou na ausência de funcionalidade dos serviços executados e levou ao não atingimento dos objetivos pactuados no mencionado convênio, causando dano ao erário correspondente à integralidade dos recursos federais repassados.
Ocorrência 2: dano ao erário, correspondente à integralidade dos recursos federais repassados, em virtude da não comprovação da boa e regular aplicação dos recursos federais recebidos no Convênio Siconv 701995/2008, haja vista o Sr. Osvaldo Katsuo Minakami não ter apresentado toda a documentação hábil exigida como prestação de contas para o Convênio Siconv 701995/2008, o que desfez o nexo de causalidade entre os recursos federais recebidos, os pagamentos efetuados e os serviços executados.
Conduta 2: não apresentar toda a documentação hábil exigida como prestação de contas para o Convênio Siconv 701995/2008 implicou na não comprovação da boa e regular aplicação dos recursos federais recebidos do Convênio Siconv 701995/2008, pois desfez o nexo de causalidade entre os recursos federais recebidos, os pagamentos efetuados e os serviços executados, causando dano ao erário correspondente à integralidade dos recursos federais repassados
Para notificação do responsável, inicialmente foi expedido o Ofício 0565/2018 (peça 134) , enviado para o endereço constante da Receita Federal, entretanto o AR foi devolvido como “não procurado” (peça 135) .
Após novas pesquisas de endereço em que todos coincidiram com o endereço cadastrado na Receita, foi expedido novo Ofício de número 692/2018 no mesmo endereço (peça 141) e novamente o AR é devolvido como “não procurado” (peça 141) . Importa destacar que chegou a haver contato telefônico com o responsável, em que este alegou que a ligação estava ruim e não conseguia ouvir, conforme consta do despacho de peça 140.
Isso posto, o responsável foi notificado por Edital, na data de 11/9/2018, todavia não apresentou alegações de defesa. Desse modo, transcorrido o prazo regimental fixado e mantendo-se inerte o aludido responsável, impõe-se que seja considerado revel, dando-se prosseguimento ao processo, de acordo com o art. 12, § 3º, da Lei 8.443/1992. Segue abaixo tabela que demonstra os contornos das notificações enviadas à responsável:
EXAME TÉCNICO
Da validade das notificações
Concernente à revelia do responsável, Sr. Osvaldo Katsuo Minakami, preliminarmente, cumpre tecer breves considerações sobre a forma como são realizadas as comunicações processuais no TCU. A esse respeito, destacam-se o art. 179, do Regimento Interno do TCU (Resolução 155, de 4/12/2002) e o art. 4º, inciso III, § 1º, da Resolução TCU 170, de 30 de junho de 2004, in verbis:
Art. 179. A citação, a audiência ou a notificação, bem como a comunicação de diligência, farse-ão:
I - mediante ciência da parte, efetivada por servidor designado, por meio eletrônico, fac-símile, telegrama ou qualquer outra forma, desde que fique confirmada inequivocamente a entrega da comunicação ao destinatário;
II - mediante carta registrada, com aviso de recebimento que comprove a entrega no endereço do destinatário;
III - por edital publicado no Diário Oficial da União, quando o seu destinatário não for localizado
 (...) 
Art. 3º As comunicações serão dirigidas ao responsável, ou ao interessado, ou ao dirigente de órgão ou entidade, ou ao representante legal ou ao procurador constituído nos autos, com poderes expressos no mandato para esse fim, por meio de:
I - correio eletrônico, fac-símile ou telegrama;
II - servidor designado;
III - carta registrada, com aviso de recebimento;
IV - edital publicado no Diário Oficial da União, quando o seu destinatário não for localizado, nas hipóteses em que seja necessário o exercício de defesa”.
Art. 4º. Consideram-se entregues as comunicações:
I - efetivadas conforme disposto nos incisos I e II do artigo anterior, mediante confirmação da ciência do destinatário;
II - realizadas na forma prevista no inciso III do artigo anterior, com o retorno do aviso de recebimento, entregue comprovadamente no endereço do destinatário;
III - na data de publicação do edital no Diário Oficial da União, quando realizadas na forma prevista no inciso IV do artigo anterior.
§ 1º O endereço do destinatário deverá ser previamente confirmado mediante consulta aos sistemas disponíveis ao Tribunal ou a outros meios de informação, a qual deverá ser juntada ao respectivo processo.
 (...) 
Bem se vê, portanto, que a validade da citação via postal não depende de que o aviso de recebimento seja assinado pelo próprio destinatário da comunicação, o que dispensa, no caso em tela, a entrega do AR em “mãos próprias”. A exigência da norma é no sentido de o Tribunal verificar se a correspondência foi entregue no endereço correto, residindo aqui a necessidade de certeza inequívoca, ou então notificação via edital publicado no Diário Oficial da União, quando o seu destinatário não for localizado, nas hipóteses em que seja necessário o exercício de defesa, como foi o caso ocorrido aqui.
Não é outra a orientação da jurisprudência do TCU, conforme se verifica dos julgados a seguir transcritos relativamente a notificações via Edital.
A notificação por edital é procedimento excepcional, porquanto apenas se presume que o responsável teve ciência dos termos da ação movida a seu desfavor, e somente deve ser adotada quando o destinatário não puder ser encontrado, por se encontrar em lugar ignorado, incerto ou inacessível. É nula a notificação por edital adotada sem antes estarem esgotadas as medidas possíveis para a efetivação da comunicação processual (Acórdão 1968/2015-TCU-Primeira Câmara) .  
É nula a notificação por edital adotada sem antes estarem esgotadas as medidas possíveis para a efetivação da comunicação processual. A notificação por edital é procedimento excepcional, porquanto apenas se presume que o responsável teve ciência dos termos da ação movida a seu desfavor, e somente deve ser adotada quando o destinatário não puder ser encontrado, por se encontrar em lugar ignorado, incerto ou inacessível (Acórdão 4181/2017-TCU-Segunda Câmara) .
Conforme consta do item 28 e 29 desta instrução, foram feitas todas as tentativas possíveis para entregar o Ofício de citação no endereço do responsável, mas todas restaram infrutíferas.
Nos processos do TCU, a revelia não leva à presunção de que seriam verdadeiras todas as imputações levantadas contra os responsáveis, diferentemente do que ocorre no processo civil, em que a revelia do réu opera a presunção da verdade dos fatos narrados pelo autor. Dessa forma, a avaliação da responsabilidade do agente não pode prescindir da prova existente no processo ou para ele carreada. 
Ao não apresentar sua defesa, a responsável deixou de produzir prova da regular aplicação dos recursos sob sua responsabilidade, em afronta às normas que impõem aos gestores públicos a obrigação legal de, sempre que demandados pelos órgãos de controle, apresentar os documentos que demonstrem a correta utilização das verbas públicas, a exemplo do contido no art. 93 do Decreto-Lei 200/67: “Quem quer que utilize dinheiros públicos terá de justificar seu bom e regular emprego na conformidade das leis, regulamentos e normas emanadas das autoridades administrativas competentes.”  
Mesmo as alegações de defesa não sendo apresentadas, considerando o princípio da verdade real que rege esta Corte, procurou-se buscar, em manifestações dos responsáveis na fase interna desta Tomada de Contas Especial, se havia algum argumento que pudesse ser aproveitado a seu favor. Entretanto, não consta qualquer manifestação da responsável na fase interna da TCE.
Vale ressaltar que a pretensão punitiva do TCU, conforme Acórdão 1441/2016-TCU-Plenário, que uniformizou a jurisprudência acerca dessa questão, subordina-se ao prazo geral de prescrição indicado no art. 205 do Código Civil, que é de 10 anos, contado da data de ocorrência da irregularidade sancionada, nos termos do art. 189 do Código Civil, sendo este prazo interrompido pelo ato que ordenar a citação, a audiência ou a oitiva do responsável. No caso em exame, não ocorreu a prescrição, uma vez que o fato ocorreu em 26/2/2010 e o responsável foi notificado sobre as irregularidades pela autoridade administrativa competente em 16/9/2015 e o ato de ordenação da citação ocorreu em 11/9/2018.
Em se tratando de processo em que a parte interessada não se manifestou acerca das irregularidades imputadas, não há elementos para que se possa efetivamente aferir e reconhecer a ocorrência de boa-fé na conduta do responsável, podendo este Tribunal, desde logo, proferir o julgamento de mérito pela irregularidade das contas, conforme nos termos dos §§ 2º e 6º do art. 202 do Regimento Interno do TCU. (Acórdão 2064/2011-TCU-Primeira Câmara (relator: Ubiratan Aguiar) , 6.182/2011-TCU-1a Câmara (relator: Weber de Oliveira) , 4.072/2010-TCU-1a Câmara (Relator: Valmir Campelo) , 1.189/2009-TCU-1a Câmara (Relator: Marcos Bemquerer) , 731/2008-TCU-Plenário (Relator: Aroldo Cedraz) .
Dessa forma, o responsável deve ser considerado revel, nos termos do art. 12, §3º, da Lei 8.443/1992, devendo suas contas serem julgadas irregulares e condenado em débito, conforme constou da citação inicial, além da aplicação da multa prevista no art. 57 da Lei 8.443/92 c/c o art. 267 do RI/TCU.
CONCLUSÃO
Diante do relatado nos tópicos precedentes, conclui-se revelia do responsável, Sr. Osvaldo Katsuo Minakami, com consequente julgamento pela irregularidade nas contas e condenação em débito pelo valor total dos recursos repassados na execução do Convênio.
PROPOSTA DE ENCAMINHAMENTO
Diante do exposto, submetemos à consideração superior, propondo:
		a) considerar revel o Sr. Osvaldo Katsuo Minakami (CPF XXX.989.558-XX) , ex-Prefeito Municipal de Salto do Céu/MT, Gestão 2009/2012, para todos os efeitos, dando-se prosseguimento ao processo, com fulcro no art. 12, § 3º, da Lei n. 8.443/92;
		b) julgar irregulares, nos termos dos arts. 1º, inciso I, 16, inciso III, alínea “c”, § 2º, da Lei 8.443/92 c/c os arts. 19 e 23, inciso III, da mesma Lei, e com arts. 1º, inciso I, 209, inciso III, 210 e 214, inciso III, do Regimento Interno/TCU, as contas do Sr. Osvaldo Katsuo Minakami (CPF XXX.989.558-XX) , ex-Prefeito Municipal de Salto do Céu/MT, Gestão 2009/2012, condenando-o ao pagamento das importâncias a seguir especificadas, atualizadas monetariamente e acrescidas dos juros de mora, calculadas a partir das datas discriminadas até a data do efetiva quitação do débito, fixando-lhes o prazo de quinze dias, para que comprove, perante o Tribunal, o recolhimento das referidas quantias aos cofres da Superintendência do Desenvolvimento do Centro Oeste – Sudeco, nos termos do art. 23, inciso III, alínea “a”, da citada lei;
	VALOR ORIGINAL (Real) 
	DATA DA OCORRÊNCIA

	250.000,00
	25/6/2009

	250.000,00
	26/2/2010

		c) aplicar ao Sr. Osvaldo Katsuo Minakami (CPF XXX.989.558-XX) , ex-Prefeito Municipal de Salto do Céu/MT, Gestão 2009/2012, a multa prevista no art. 57 da Lei 8.443/92 c/c o art. 267 do RI/TCU, fixando-lhe o prazo de quinze dias, a contar da notificação, para que comprove, perante o Tribunal (art. 214, III, a, do Regimento Interno do TCU) , o recolhimento da dívida aos cofres do Tesouro Nacional, atualizada monetariamente desde a data do acórdão que vier a ser proferido por este Tribunal 
		d) autorizar, desde logo, a cobrança judicial das dívidas, caso não atendidas a (s) notificação (ões) , na forma do disposto no art. 28, inciso II, da Lei 8.443/1992;
		e) autorizar também, desde logo, se requerido, com fundamento no art. 28, inciso I, da Lei 8.443, de 1992 c/c o art. 217, §§ 1º e 2º do Regimento Interno, o parcelamento da (s) dívida (s) em até 36 parcelas, incidindo sobre cada parcela, corrigida monetariamente, os correspondentes acréscimos legais fixando- lhe o prazo de quinze dias, a contar do recebimento da notificação, para comprovar perante o Tribunal o recolhimento da primeira parcela, e de trinta dias, a contar da parcela anterior, para comprovar os recolhimentos das demais parcelas, devendo incidir sobre cada valor mensal, atualizado monetariamente, os juros de mora devidos, no caso do débito, na forma prevista na legislação em vigor, alertando os responsáveis de que a falta de comprovação do recolhimento de qualquer parcela importará o vencimento antecipado do saldo devedor, nos termos do § 2º do art. 217 do Regimento Interno deste Tribunal;
		f) enviar cópia do Acórdão a ser prolatado, bem como do Relatório e do Voto que o fundamentarem ao Procuradoria da República no Estado de Mato Grosso, nos termos do § 3º do art. 16 da Lei 8.443/1992 c/c o § 7º do art. 209 do Regimento Interno do TCU, para adoção das medidas cabíveis;
		g) enviar cópia do Acórdão que vier a ser proferido ao Ministério do Desenvolvimento Regional e ao responsável, para ciência, informando que a presente deliberação, acompanhada do Relatório e do Voto que a fundamenta, está disponível para a consulta no endereço www.tcu.gov.br/acordaos, além de esclarecer que, caso requerido, o TCU poderá fornecer sem custos as correspondentes cópias, de forma impressa.” (grifos do original) 
	É o relatório.

não há.

Procurador Júlio Marcelo de Oliveira.

TOMADA DE CONTAS ESPECIAL. CONVÊNIO. NÃO COMPROVAÇÃO DA BOA E REGULAR APLICAÇÃO DOS RECURSOS PÚBLICOS FEDERAIS REPASSADOS. OBJETO INSERVÍVEL. CITAÇÃO POR EDITAL VÁLIDA. REVELIA. CONTAS IRREGULARES, DÉBITO E MULTA.

TOMADA DE CONTAS ESPECIAL (TCE)

Secretaria de Controle Externo de Tomada de Contas Especial (SecexTCE).

Inicialmente, registro que atuo nos presentes autos por força do art. 152 do Regimento Interno do TCU (RI/TCU) .
Em exame Tomada de Contas Especial instaurada pela Superintendência do Desenvolvimento do Centro Oeste – Sudeco, vinculada ao Ministério da Integração Nacional – MI (extinto) , em desfavor do Sr. Osvaldo Katsuo Minakami, ex-Prefeito Municipal de Salto do Céu/MT, Gestão 2009/2012, em razão de prejuízo ao erário correspondente à integralidade dos recursos federais repassados, decorrente da execução parcial do objeto, sem atingimento de funcionalidade referente ao Convênio Siconv 701995/2008, celebrado entre o Ministério da Integração Nacional e o Município de Salto do Céu/MT, que teve por objeto “obra de drenagem de águas pluviais na Rua Marechal Rondon, Rua da Emancipação e Rua X, no Município de Salto do Céu – MT” (peça 3, p. 16/24) .
Conforme disposto na cláusula quarta do termo do referido convênio, foram previstos R$ 516.732,81 para a execução de seu objeto, dos quais R$ 500.000,00 seriam repassados pelo órgão concedente e R$ 16.732,81 corresponderiam à contrapartida.
Os recursos públicos federais foram repassados em duas parcelas iguais de R$ 250.000,00, mediante as ordens bancárias 2009OB802248 e 2010OB800665, emitidas em 19/06/2009 e 24/02/2010 (peça 4, p. 11 e 28) , depositadas na conta corrente específica do convênio em 25/06/2009 e 26/02/2010 (peça 4, p. 46 e 47) , tendo o órgão de controle interno concluído pela ocorrência de prejuízo ao erário correspondente à totalidade desse valor.
Segundo bem relatado pela Secex-TCE, em razão das diversas irregularidades constatadas na execução do aludido convênio, buscou-se promover a citação do responsável por via postal, tendo os ofícios de citação sido encaminhados para o endereço constante de seu cadastro junto à Receita Federal.  Diante da devolução das correspondências com a informação de “Não Procurado”, promoveu-se a sua citação por edital (peça 145) .
Registro, a esse respeito, que o procedimento realizado pela Unidade Técnica desta Casa encontra-se em perfeita consonância com a Lei 8.443/1992 e com o Regimento Interno do TCU, que, no tocante à citação, estabelecem claramente a possibilidade de citação por meio de edital, quando o destinatário não tiver sido localizado, sendo certo que é dever do contribuinte manter atualizadas as suas informações perante o Fisco.
Devidamente citado, por meio de edital, após o esgotamento de tentativas por via postal, o responsável não ofereceu defesa, tornando-se revel perante o Tribunal, nos termos do art. 12, § 3º, da Lei nº 8.443/1992.
Após esse breve relato, passo ao exame do feito, manifestando-me, desde já, de acordo com os posicionamentos uniformes proferidos pela Secex-TCE (peças 147 a 149) , que contou com a anuência do Ministério Público junto ao TCU (peça 150) , cujos fundamentos incorporo às minhas razões de decidir, sem prejuízo de tecer os seguintes comentários.
Antes de adentrar ao mérito da questão, vale salientar que, conforme alertado pela Secex-TCE, “das peças 1 a 126, que foram acostadas aos autos por meio da juntada de mídia DVD-ROM anexa como item não digitalizável encaminhada pelo Ministério da Integração Nacional a esta Secex/MT, desde a página 42 da peça 14 até à página 37 da peça 126 referem-se ao convênio 17/1997, que não tem ligação com o convênio objeto da presente TCE”.  Assim, considerando que as peças 15 a 125 não guardam qualquer relação com os fatos tratados nos presentes autos, há que se providenciar o seu desentranhamento, nos termos art. 16, § 5º, da Resolução/TCU 259/2014.
Dito isso, de fato, dos elementos constantes dos autos, resta comprovada a responsabilidade do Sr. Osvaldo Katsuo Minakami, ex-Prefeito Municipal de Salto do Céu/MT no período de 2009 a 2012, diante dos recursos federais repassados por meio do Convênio Siconv 701995/2008.
Ora, não obstante o convênio em análise tenha sido firmado no final do mandato de seu antecessor, em 31/12/2008, o mesmo teve vigência no período de 13/01/2009 a 19/05/2010, os recursos foram transferidos para a conta corrente específica do convênio em 25/06/2009 e 26/02/2010, tendo sido integralmente utilizados no mandato do Sr. Osvaldo Katsuo Minakami.
Vale destacar, a esse respeito, que há muito esta Corte de Contas consolidou o entendimento de que compete àquele que administra bens e valores públicos comprovar a sua boa e regular aplicação, cabendo-lhe o ônus da prova, nos termos da Constituição Federal e das normas de regência.  Cabe-lhe, dessa forma, apresentar, a tempo e a hora, em boa ordem, toda a documentação comprobatória da boa aplicação do dinheiro que lhe foi confiado, sendo imprescindível a demonstração do nexo de causalidade entre a aplicação dos recursos e a consecução do objeto do convênio.
No caso concreto, depreende-se dos autos que o órgão concedente, ao realizar diversas fiscalizações in loco, detectou inúmeras irregularidades na execução do aludido convênio, tendo concluído pela ausência de funcionalidade da obra, a qual, inclusive, traz riscos ambientais à região. Nesse sentido, peço vênias para transcrever os seguintes excertos da instrução da Secex-TCE, verbis:
“5.	O Ministério da Integração Nacional realizou diversas fiscalizações in loco. A primeira delas ocorreu em 17/11/2009 (peça 4, p. 16/21) , na qual detectou diversos problemas de execução, tais como, diferença no comprimento das tubulações entre projetado e executado, impossibilidade de verificar os poços de visita haviam sido executados, haja vista ausência de chaminés. Além disso, ressaltou problema no trecho final das tubulações, que antecede o dissipador, devido a sua distância até o córrego.
 (...) 
11.	Em nova vistoria in loco realizada em 26/3/2014, já durante o mandato do prefeito sucessor, o Ministério da Integração Nacional detectou diversas discrepâncias na execução das obras, incluindo-se ausência de dissipador de energia (peça 6, p. 14/17) .
 (...) 
14.	A Sudeco, por meio do RELATÓRIO DE VISTORIA 67 / 2015 APOIO TÉCNICO SUDECO / MI, de 28/7/2015, realizou nova vistoria in loco nas obras do convênio em tela no que tange à prestação de contas final. Os engenheiros da Sudeco, em resumo, identificaram ausência de execução de diversos serviços, que totalizam R$ 68.355,26. Além disso, mencionaram o fato de o equipamento apresentado como dissipador estar em desacordo com os detalhes apresentados no projeto básico e não ser funcional, uma vez que não está impedindo a erosão no fim da rede, não apresentando dispositivos para reduzir a velocidade da água. Por fim, concluem que, uma vez finda a vigência do convênio, a ausência de reprogramação aprovada, a ausência de dissipador e consequente ausência de funcionalidade da obra, recomendam a devolução total dos recursos repassados (peça 11, p. 29/43) .
 (...) 
19.	O Relatório de Tomada de Contas Especial SUDECO 01/2016 (peça 13, p. 38/48 e peça 14, p. 1/2) foi finalizado em 30/6/2016 e 	concluiu pela ocorrência de dano ao erário, correspondente à integralidade dos recursos federais repassados, em virtude da execução parcial do objeto pactuado, sem atingimento de funcionalidade do Convênio Siconv 701995/2008. A responsabilidade foi atribuída ao Sr. Osvaldo Katsuo Minakami (CPF 974.989.558-49) , ex-prefeito municipal, em virtude de ele ser o gestor do convênio em comento, bem como por ser o responsável pela realização das despesas com os recursos federais e, no entanto, não ter tomado as providências necessárias para que o objeto do convênio fosse devidamente executado e assim atingisse os objetivos pactuados. 
 (...) 
21.	A CGU, ao analisar o processo de tomada de contas especial em comento, devolveu o processo de TCE à Sudeco, por meio do Despacho CGPTCE/DP/SFC 2363/2016, de 7/11/2016, tendo em vista dúvidas quanto à motivação para instauração da tomada de contas especial, se devido à inexecução parcial do objeto ou se devido ao não atingimento dos objetivos pactuados (peça 14, p. 21/26) .
22.	Em resposta, a Sudeco emitiu a Nota Técnica 320/2016: APOIO TÉCNICO SUDECO / MI, por meio da qual ratifica o RELATÓRIO DE VISTORIA 67 / 2015 APOIO TÉCNICO SUDECO / MI, que solicita a glosa total dos recursos devido à não funcionalidade da obra executada, mormente devido à ausência de dissipador de energia que seja capaz de evitar erosões no fim da rede de drenagem e outros danos ambientais como assoreamento de cursos d’água (peça 14, p. 27/30) .
23.	Posteriormente, em 28/12/2016, foi emitido Relatório Complementar de Tomada de Contas Especial (peça 14, p. 31/34) , no qual o tomador de contas especial ratifica o relatório de tomada de contas anterior e diz que a obra em tela, tal como está, não só não apresenta funcionalidade, como traz riscos ambientais à região, de acordo com o contido na Nota Técnica 320/2016 da Sudeco.”
Como se vê, a obra executada por meio do referido convênio se mostrou plenamente inservível, não ensejando qualquer benefício para a sociedade local, ao revés, trouxe riscos ambientais à região.  Logo, a condenação do responsável há de ser pelo valor total dos recursos repassados.
Assim, considerando que o responsável não logrou demonstrar a boa e regular aplicação dos recursos públicos que lhe foram confiados, devem ser julgadas irregulares as presentes contas, com imputação de débito e aplicação da multa prevista no art. 57 da Lei 8.443/1992.
Quanto à aplicação da multa, cabe esclarecer que não se encontra prescrita a pretensão punitiva desta Corte de Contas, nos termos do entendimento firmado pelo Acórdão 1441/2016-TCU-Plenário (Relator Benjamin Zymler) .  No caso concreto, praticadas as irregularidades nos exercícios de 2009 a 2010 (período em que os recursos em questão foram geridos) , iniciou-se o transcurso do prazo de 10 anos, estabelecido pelo Código Civil de 2002. Esse prazo foi interrompido com o despacho proferido pelo Relator Originário, José Mucio Monteiro, de 25/05/2018, que determinou a citação do responsável (peça 132) .  Como se vê, em nenhum momento o prazo decenal foi extrapolado. Logo, arbitro o valor de R$ 80.000,00 (oitenta mil reais) de multa ao responsável.
		Diante do exposto, VOTO por que seja adotado o Acórdão que ora submeto a este Colegiado.
TCU, Sala das Sessões Ministro Luciano Brandão Alves de Souza, em 13 de agosto de 2019.
RAIMUNDO CARREIRO 
Relator